臺灣高等法院刑事判決　　　　　　　　　　　　　九十二年度上訴字第三二六０號
　　上　訴　人
　　即　被　告　甲○○
　　選任辯護人　紀鎮南律師
右上訴人因違反貪污治罪條例案件，不服臺灣板橋地方法院九十一年度訴緝字第六六
號，中華民國九十二年六月二十六日第一審判決（起訴案號：臺灣板橋地方法院檢察
署八十三年度偵字第二０八七九號），提起上訴，本院判決如左：
    主  文
原判決撤銷。
甲○○依據法令從事公務之人員，連續侵占公有財物，累犯，處有期徒刑伍年壹月，
褫奪公權參年。
    事  實
一、甲○○前於民國（下同）八十年間曾因預備殺人案件，經本院判處有期徒刑三月
    ，如易科罰金以三十元折算一日確定，於八十一年五月一日易科罰金執行完畢。
    其原係臺北縣三重市公所單獨出資成立之三重果菜市場股份有限公司（以下簡稱
    三重果菜公司）業務部場務股事務士，擔任該公司之收款員，負責分貨場第一、
    二區每日承銷人管理費（即承銷人議價款）及每月分貨場使用費（即攤位租金）
    等公有財物之收款工作，係依據法令從事公務之人員。而收款員就上開費用之收
    取流程，係由收費員持三重果菜公司制式之「分貨場使用費繳款單一式四聯」及
    「承銷人貨款清單一式三聯」，向承銷人收款並將其中收執聯交予繳款人收執，
    並於當日將所收取之全部款項繳入三重果菜公司代理公庫即三重市農會取據後送
    回會計部核對銷案。詎甲○○竟基於概括之犯意，意圖為自己不法之所有，於八
    十三年四月間（起訴書將犯罪時間統稱於八十三年十一月間，應予一一更正），
    將其向承銷人加福水果行、洪記水果行所收取之第一區丙位分貨場使用費共計新
    臺幣（下同）六百元予以侵占入己；於同年六月間，復承同前之犯意，將其向承
    銷人吉順水果行所收取之第一區乙位分貨場使用費四百元予以侵占入己；嗣於同
    年九月至十一月間，又承同前之犯意，將其向第一區承銷代號五等五十二
    家承銷人所收取之承銷人管理費計十七萬三千二百二十七元，第二區承銷代號
    一六等三十八家承銷人管理費計七萬八千五百八十二元，共計二十五萬一千八
    百零九元予以侵占入己；並於同年十一月間，承同前之犯意，將其向輝昌水果行
    等承銷人所收取之第一區乙位、丙位分貨場使用費計一萬三千四百元，第二區乙
    位、丙位分貨場使用費計二萬八千三百元，共計四萬一千七百元予以侵占入己，
    合計其侵占之總金額為承銷人管理費二十五萬一千八百零九元及分貨場使用費四
    萬二千七元，共計二十九萬四千五百零九元。嗣因三重果菜公司對於所屬各收款
    人員作職務調整，限於八十三年十一月三十日前完成移交，詎甲○○並未辦理移
    交，並自同年十一月二十九日起請事假二天，其後即逃逸無蹤，經由該公司業務
    部場務股股長黃檳會同政風專員及會計部人員清查其帳款及向部分承銷人查證
    ，並在其辦公室抽屜內起出缺少承銷人收執聯之「承銷人貨款清單」、「分貨場
    使用費繳款單」，始察覺上情。嗣甲○○因傳拘無著，經原審發布通緝，於九十
    一年五月三十日緝獲歸案後，於九十一年十一月十三日與三重果菜公司簽立清償
    債務和解書，雙方約定被告於當日交付現金五萬元予三重果菜公司，餘款二十四
    萬四千五百零九元應自九十一年十二月十五日起分四十九期償還，嗣於九十三年
    二月十日提前全部清償完畢。
二、案經三重果菜公司告發由臺灣板橋地方法院檢察署檢察官偵查起訴。
    理  由
一、訊據上訴人即被告甲○○對於前開時地時未將所收取之承銷人管理費及分貨場使
    用費繳入三重市農會之公庫而予以侵占入己之事實，於原審及本院審理時均坦白
    承認，惟辯稱：伊僅係小學畢業，為三重果菜公司之約聘人員，並非屬於公務員
    ，伊因離婚單親扶養二幼子，又須支付房貸，家裏需要錢，才會陸續挪用款項，
    後來因為工作要交接，伊看瞞不住才自己說出來，公司要求伊月底前處理，伊沒
    辦法處理，故從八十三年十一月二十九日起就沒去上班等語；辯護人則以：被告
    並非受公務機關委託承辦公務之人，且無公務員身分，故不適用貪污治罪條例之
    規定，蓋被告負責之收費工作並非係受三重市公所委託承辦之公務，且三重果菜
    公司係公司法第一條所定以營利為目的，依照公司法組織、登記、成立之社團法
    人，且為會計獨立自給自足之一般民間公司，該公司向承銷人、供應人收取之使
    用費及管理費，係基於本身業務應收取之款項，並非受三重市公所之委託代收，
    本件應僅係私經濟行為，故被告所為應係犯刑法第三百三十六條第二項之業務侵
    占罪，且被告已坦承侵占犯行，並與三重果菜公司達成和解，按月償還應付款項
    ，並於九十三年二月十日已提前清償完畢，犯後態度良好，請依刑法第五十九條
    酌量減輕其刑等語置辯。經查：
  (一)按依據貪污治罪條例第二條前段規定，祇要依據法令從事公務之人員，犯該條例
    之罪者，即應依該條例處斷，該條例所指之公務員，舉凡各機關之僱員、丁役皆
    是，至其是否與公務員任用法上或公務員懲戒法上之公務員條件相合，則非所問
    （最高法院七十九年度臺抗字第三七二號判決意旨可資參照）。又按，股份有限
    公司，政府股份在百分之五十以上者，縱依公司法組織亦係公營事業機關，其依
    法令從事於該公司職務之人員，自應認為刑法上所稱之公務員（司法院大法官釋
    字第八號解釋參照）。查本件經本院向三重果菜公司函詢其成立依據及組織架構
    ，經該公司函復稱：「．．．二、本公司乃三重市公所依據農產品市場交易法第
    十三條第五款單獨出資組織成立之法人。三重市公所持股占百分之百，自八十三
    年至今迄未改變。三、本公司員工之聘僱均依農產品批發市場管理辦法第三十條
    「市場人員聘僱資格標準表」所訂標準辦理，而當時甲○○在本公司職稱為事務
    士，專責收款。四、有關管理費係依據農產品市場交易法第二十七條向承銷人、
    供應人收取，另分貨場使用費係依據本公司第二十二次董事會決議暨分貨場分配
    使用管理要點辦理，上開款項歷年來均屬本公司營業預算之收入項目，非為代收
    性質。．．．」，有該公司九十二年二月八日（九二）北重果管字第一０六九號
    函在卷可按；又證人徐揚光在原審審理時證稱：公司內的員工都是勞保，三重市
    長擔任董事長，各科室主管擔任董監事，伊公司帳款是獨立的，自己編列收入及
    支出預算，三重市公所沒有另外補助款項，伊與公司係僱傭關係，三重市是經營
    主體，本公司提供場地及勞力服務拍賣全國各地之蔬果產品，營運紅利是每月收
    入百分之十三繳回三重市公所市庫，拍賣水果是由買賣雙方各負擔百分之一點五
    之管理費，供應人是直接從貨款內扣除，承銷人是由伊公司收款員去收三天前管
    理費，會計部門會將清單交給收款員，收款員再去向承銷人收款（原審九十一年
    度訴緝字第六四號卷一第八十一、八十二頁，卷二第十九頁），是本件三重果菜
    公司自屬農產品批發市場經營主體，而農產品批發市場為公用事業，其經營主體
    均不得以營利為目的，其組織除以農民團體為經營主體之情形外，準用公司法股
    份有限公司之規定，但其發起人人數及資格不受公司法第一百二十八條之限制，
    農產品市場交易法第十二條、第十三條第二項定有明文可資參照。又農產品批發
    市場得分向供應人及承銷人收取管理費；其收費標準由中央主管機關核定。而農
    產品批發市場提供分級、包裝、整理、冷藏、冷凍、製冰、倉儲、搬運、電宰及
    其他有關設備者，得依直轄市、縣（市）主管機關核定之標準，向使用人收取費
    用，農產品市場交易法第二十七條、第二十八條亦定有明文。從而，三重果菜公
    司既係由臺北縣三重市公所全額出資組織成立，所占股份為百分之百，且屬公用
    事業，不以營利為目的，是揆諸前開說明，被告既係三重果菜公司依據農產品交
    易法第二十七條、第二十八條之規定，僱用之事務士，掌理收取承銷人管理費及
    分貨場使用費等事務，其收款之行為，係屬於三重果菜公司本身權力範圍內之「
    公務」，尚難認為僅係屬於私經濟行為之範圍，因職務上關係而持有三重果菜公
    司之使用費及管理費，並非係基於私法上之關係所生之債權、債務，自屬公有財
    物，被告變異持有持有為所有之意思，予以侵占入己，自應負依據法令從事公務
    之人員侵占公有財物罪責。至於三重果菜公司與承銷人之間關係，雖屬私經濟行
    為，但與被告為依據法令從事公務之人員，侵占公有財物，係屬二事，不能謂三
    重果菜公司與承銷人之間為私經濟行為，因而變更被告與三重果菜公司間之關係
    。是被告即屬於依據法令從事公務之人員，其將所經收之承銷人管理費及分貨場
    使用費等公有財物予以侵占入己，自應依貪污治罪條例之規定處斷，合先敘明。
  (二)又查，被告於八十三年九月至十一月間向承銷人收取承銷人管理費後，將所收取
    之第一區五十二家承銷人管理費計十七萬三千二百二十七元，第二區三十八家承
    銷人管理費計七萬八千五百八十二元，共計二十五萬一千八百零九元予以侵占入
    己，除據被告供承在卷外，並有證人即三重果菜公司會計部事務員洪一芬在法務
    部調查局臺北縣調查站調查時及偵查中證稱：據會計部統計被告所收取之承銷人
    議價款第一區承銷代號五等五十二家九月間至十一月底應繳款項計十七萬
    三千二百二十七元，第二區承銷代號一六等三十八家九月至十一月底應繳款
    項計七萬八千五百八十二元均未繳回公庫。承銷人議價款之收款程序係承銷人當
    日在本公司交易應繳之管理費（即承銷人議價款），先由企劃部電腦股當日製作
    「承銷人貨款清單」計一式三聯，於次日交給本公司場務股事務士承辦人，再去
    向承銷人收款，收到款項後，會將「承銷人貨款清單」第三聯（即收執聯）交予
    承銷人，另需提供本公司「供應人貨款清單」以供對照。另本公司收款人將當日
    所收取的管理費總款項直接繳入本公司代理公庫（即三重市農會），取據後連同
    前述之「承銷人貨款清單」一、二聯送回本公司會計部核對銷案。因被告並未將
    前述所收之款項繳入公庫，所以無法將前述之「承銷人貨款清單」繳回會計部核
    對銷案，本公司於八十三年十一月底發現被告尚未將前述向承銷人收取之管理費
    繳入公庫，清查後在被告辦公室查獲被告經手之「承銷人貨款清單」僅剩第一、
    二聯，第三聯及對照之「供應人貨款清單」都不見了，顯見被告已向承銷人收取
    管理費，但卻未繳入公庫。管理費之收費標準係以交易總價之百分之三計算，再
    加卸貨工資（即以公斤重量總數百分之七計算），二項合計即為通稱之管理費等
    語（見八十四年度偵字第五一二七號卷第三頁至第五頁、第三十七頁背面）；證
    人即三重果菜公司會計部程嘉娟在偵查中及原審審理時證稱：被告自八十三年九
    月至十一月間，第一區之承銷人議價款共計十七萬三千二百二十七元，第二區之
    承銷人議價款共計七萬八千五百八十二元均未繳回，偵字第五一二七號卷第七、
    八頁是伊根據被告已收款之清單列出其未繳之款項等語（見八十四年度偵字第五
    一二七號卷第三十八頁正面及九十一年度訴緝字第六四號卷第三十五頁、第三十
    六頁）；證人即三重果菜公司第一區分貨場使用費及管理費收費人員陳春生在調
    查時證稱：伊係於八十三年十二月份接替被告的工作，承銷代號一六八居成水
    果行承銷人表示已於八十三年十一月二十三日將應繳納之管理費九百三十八元繳
    給被告，並有提供收據即伊公司「承銷人貨款清單」承銷人收執聯給伊參考，而
    大部分之承銷人在繳款給收費員後，雖均有取得前述之收據，但一般都沒有保留
    收據之習慣（見八十四年度偵字第五一二七號卷第十七頁至第十八頁）等語；證
    人許文烈在調查時及原審審理時證稱：伊係在三重果菜公司分貨場經營水果批發
    ，為承銷人，承銷代號為四九八永新水果行，伊於八十三年九月十八日、同年
    十月十九日、同年十月二十日應繳之管理費（即承銷人議價款）分別為四千四百
    五十六元、一千五百零三元、一千七百七十五元，均已交給被告，但伊並未將收
    執聯保存下來等語（見八十四年度偵字第五一二七號卷第二十頁至第二十一頁、
    原審九十一年度訴緝字第六四號卷第三十一頁）。復有承銷人貨款清單、承銷議
    價款未繳款統計表、承銷代號七一一西北水果行八十三年十一月十七日供應人
    貨款清單及承銷人貨款清單收執聯、四九八永新水果行八十三年十一月六日、
    十六日供應人貨款清單及承銷人貨款清單收執聯、一六八居成水果行八十三年
    十一月二十三日供應人貨款清單及承銷人貨款清單收執聯等件附卷可稽，是被告
    將承銷人管理費共計二十五萬一千八百零九元予以侵占入己之犯行，堪以認定。
  (三)再查，被告於八十三年四月間將所收取之第一區丙位分貨場使用費共計六百元；
    同年六月間將所收取之第一區乙位分貨場使用費四百元；及同年十一月間將收取
    之第一區分貨場使用費乙位二十三家計九千二百元、丙位十四家計四千二百元及
    第二區分貨場使用費乙位五十二家計二萬零八百元、丙位二十五家計七千五百元
    ，合計將分貨場使用費四萬二千七百元之款項予以侵占入己等情，亦據被告供承
    在卷，並有證人即三重果菜公司會計部業務員江雪梅在調查站詢問及原審審理中
    證稱：被告於八十三年十二月之前，係負責本公司分貨場第一、二區使用費之收
    款工作，被告向承銷人收取使用費後，再繳入公庫才交到會計部核對銷帳。分貨
    場有特區、乙位、丙位之分，特區部分每月使用費為四百元至六百元，乙位每月
    使用費四百元，丙位每月使用費係三百元。伊於八十三年十二月初統計，被告經
    手之使用費，第一區部分未入庫的有乙位二十四個、丙位十六個，合計欠繳金額
    為一萬四千四百元，第二區部分未入庫的有乙位五十二個、丙位二十五個，合計
    欠繳金額為二萬八千三百元，二區共計四萬二千七百元。又本公司「分貨場使用
    費繳款單」係一式四聯，第一聯係交給承銷人收執，第三聯公庫收款蓋章後，會
    由本公司代理公庫繳至本公司會計部核對銷帳，惟查前開未繳之使用費第三聯代
    理公庫並未拿至會計部核對銷帳，後來在被告辦公室查到被告經手之「分貨場使
    用費繳款單」第一聯均不見了，應該是被告已向承銷人收取使用費，但卻未繳入
    公庫，且經統計第一區部分承銷人代號二七九（加福水果行）及代號二七八
    （洪記水果行）八十三年四月份之丙位使用費，及代號四五四（吉順水果行）
    八十三年六月份之乙位使用費，亦均尚未繳納入庫等語（見八十四年度偵字第五
    一二七號卷第九頁至第十一頁、九十一年度訴緝字第六四號卷一第三十三頁）；
    證人即原三重果菜公司場務股股長徐揚光在調查站詢問及原審審理時證稱：場務
    股主要係負責果菜公司分貨場之管理，包括每月向承銷人收取分貨場使用費及每
    日向承銷人收取承銷人議價款（即管理費）。每月一日電腦股會將「分貨場使用
    費繳款單」交給各場務股之收款員，再由收款員向承銷人收取使用費，上開繳款
    單共一式四聯，分別為收執聯、農會存根、會計存根、存根聯（由收款員保留）
    ，收款員最遲於月底前要將使用費收繳完畢，另電腦股會將每月應收取之管理費
    （即承銷人議價款）交給收款員，由收款員向承銷人收取管理費，再向農會繳交
    ，並交會計核對等語（見八十四年度偵字第五一二七號卷第二十三頁至第二十四
    頁、九十一年度訴緝字第六四號卷第三十八頁），此外復有分貨場使用費總表、
    分貨場使用費繳款單等件在卷可參。至證人江雪梅在調查時及偵查中雖證稱：第
    二區承銷人代號二五順隆水果行（劉瑞日）之十一月份四百元使用費，已於
    八十三年十二月六日有繳入公庫等語，並有承銷人劉瑞日八十三年十一月份分貨
    場使用費繳款單第三聯附卷可稽，惟訊據被告在原審審理時供稱在離職後並未將
    款項繳納入公庫等語，且經原審向三重果菜公司函詢亦稱分貨場使用費四萬二千
    七百元部分業已扣除順隆水果行所繳交十一月之四百元，並有函文一紙在卷可查
    ，是被告將分貨場使用費共計四萬二千七百元予以侵占入己之犯行，堪以認定。
  (四)綜上所述，本件事證明確，被告前開犯行足以認定。
二、按被告甲○○行為後，貪污治罪條例已於八十五年十月二十三日修正公布施行，
    該條例第四條第一項第一款侵占公有財物罪之法定刑已由「無期徒刑或十年以上
    有期徒刑，得併科新臺幣三百萬元以下罰金」，修正為「無期徒刑或十年以上有
    期徒刑，得併科新臺幣一億元以下罰金」，被告行為後，法律已有變更，經新舊
    法比較結果，以適用修正前之舊法較有利於行為人，依刑法第二條第一項但書之
    規定，本件應適用行為時之修正前貪污治罪條例第四條第一項第一款之規定處斷
    。查被告為依法令從事公務之人員，其將職務上所收取之承銷人管理費、分貨場
    使用費等公有財物予以侵占入己，核其所為，係犯修正前貪污治罪條例第四條第
    一項第一款之侵占公有財物罪。其先後多次犯行，時間緊接，所犯係構成要件相
    同之罪名，顯係基於概括犯意反覆為之，為連續犯，應依刑法第五十六條前段規
    定以一罪論，惟本院認無再依刑法第五十六條但書規定加重其刑之必要。又公訴
    人起訴意旨已提及被告所侵占之全部款項，起訴書雖未引用連續犯條文並統稱犯
    罪時間為八十三年十一月間，顯係疏漏，本院自得就全部犯罪事實併予審理，附
    此敘明。復查，被告前於八十年間曾因預備殺人案件，經本院判處有期徒刑三月
    ，如易科罰金以三十元折算一日確定，於八十一年五月一日易科罰金執行完畢，
    此有本院被告全國前案紀錄表在卷足憑，其於五年以內再犯本件有期徒刑以上之
    罪，為累犯，應依法加重其刑。又被告雖經通緝多年始到案接受審判，然到案後
    坦承犯行，深知悔悟，於原審即與三重果菜公司達成和解，按月償還應付款項，
    並於本院審理中於九十三年二月十日提前清償完畢，參以被告早年與妻離異，案
    發當時單親獨力負擔扶養二名尚就讀國中幼子之重擔，又需支付房貸，收入微薄
    不敷家用，觸犯法網，僅一時失慮致罹重典，情輕法重，在客觀上顯足以引起一
    般同情，雖科以法定最低刑度之刑，猶嫌過重，已合於刑法第五十九條之規定，
    應依法酌予減輕其刑，並先加重後先輕之。
三、原審予以論罪科刑固非無見。惟查：(一)被告侵占公有財物共計二十九萬四千五百
    零九元，惟其於九十一年十一月十三日與三重果菜公司簽立清償債務和解書，雙
    方約定被告於當日交付現金五萬元予三重果菜公司，餘款二十四萬四千五百零九
    元應自九十一年十二月十五日起分四十九期償還，迄至本案於九十二年六月三日
    原審辯論終結止，被告已陸續繳回八萬五千元，故原審就餘款二十萬九千五百零
    九元，依貪污治罪條例第十條第一項之規定，諭知追繳並發還與被害人三重果菜
    公司，如全部或一部不能追繳，則以其財產抵償之。然被告上訴後於本院審理中
    ，業於於九十三年二月十日提前清償完畢，有清償債務和解書、三重果菜公司出
    具之繳款擔影本在卷足憑，自毋庸再予追繳發還或以其財產抵償。(二)被告犯罪情
    狀顯可憫恕，已如前述，原審未予審酌減刑，亦有未洽。被告上訴意旨其中指摘
    原判決量刑過重部分，為有理由，否認侵占公有財物貪污犯罪部分，雖無理由，
    惟原判決既有上述之可議，自應將原判決撤銷改判。爰審酌被告之學歷僅為國小
    教育程度不高，雖連續多次侵占公款，惟侵占金額僅二十九萬四千五百零九元，
    金額非鉅，且因單親扶養二名幼子（有戶口名簿影本在卷足憑），收入微薄不敷
    家用，觸犯法網，一時失慮致罹重典，情輕法重，經通緝多年始到案接受審判，
    然到案後坦承犯行，深知悔悟，且於原審即與三重果菜公司達成和解，按月償還
    ，並於本院審理中於九十三年二月十日提前清償完畢，暨其素行、犯罪動機、手
    段及犯罪後態度良好等一切情狀，量處有期徒刑五年一月，並依貪污治罪條例第
    十七條之規定，宣告褫奪公權三年。
據上論斷，應依刑事訴訟法第三百六十九條第一項前段、第三百六十四條、第二百九
十九條第一項前段，修正前貪污治罪條例第四條第一項第一款、第十七條，刑法第二
條第一項但書、第十一條前段、第五十六條前段、第四十七條、第五十九條、第三十
七條第二項，判決如主文。
本案經檢察官劉靜婉到庭執行職務。
中　　　華　　　民　　　國　　　九十三　　　年 　　三 　　月　  十七　　日
                              臺灣高等法院刑事第十八庭
                                  審判長法  官　吳　　　敦
                                        法  官  林　勤　綱
                                        法  官  梁　宏　哲
右正本證明與原本無異。
如不服本判決，應於收受送達後十日內向本院提出上訴書狀，其未敘述上訴理由者，
並得於提起上訴後十日內向本院補提理由書狀（均須按他造當事人之人數附繕本）。
                                        書記官　劉　貞　達
中　　　華　　　民　　　國　　　九十三　　　年 　　三 　　月　  十八　　日
附錄本案論罪科刑法條全文
修正前貪污治罪條例第四條（八十一年七月十七日修正公布條文）：
有左列行為之一者，處無期徒刑或十年以上有期徒刑，得併科新臺幣三百萬元以下之
罰金：
一、竊取或侵占公用或公有器材、財物者。
二、藉勢或藉端勒索、勒徵、強占或強募財物者。
三、建築或經辦公用工程或購辦公用器材、物品、浮報價額、數量、收取回扣或有其
　　他舞弊情事者。
四、以公用運輸工具裝運違禁物品或漏稅物品者。
五、對於違背職務之行為，要求期約或收受賄賂或其他不正利益者。
前項第一款至第四款之未遂犯罰之。
